【裁判字號】    98,台上,2695
【裁判日期】    980515
【裁判案由】    妨害自由
【裁判全文】
最高法院刑事判決            九十八年度台上字第二六九五號
上  訴  人  台灣高等法院台中分院檢察署檢察官
上  訴  人
即  被  告  甲○○
                    號
選任辯護人  陳建勛律師
            陳瑾瑜律師
被      告  乙○○
                    之8號
            丙○○
                    號3樓之1
            丁○○
            戊○○
                    巷70之1號
            己○○
                    號
上列上訴人等因被告等妨害自由案件，不服台灣高等法院台中分
院中華民國九十五年八月十六日第二審判決（九十五年度上訴字
第一二００號，起訴案號：台灣南投地方法院檢察署九十四年度
偵字第一二八、一二九號），提起上訴，本院判決如下：
    主  文
原判決撤銷，發回台灣高等法院台中分院。
    理  由
本件原判決認定：上訴人即被告甲○○於民國九十年間，介紹嘉
義市富宇建設股份有限公司友人葉仁皓與簡滄茂認識，冀服務於
內政部營建署中部辦公室之簡滄茂能介紹工程，嗣簡滄茂以有很
多朋友從事工程可以幫忙，並向葉仁皓借款新台幣（下同）三十
萬元應急，後簡滄茂雖如數還款，惟甲○○即以此為由，多次要
簡滄茂提供工程，因簡滄茂並未提供，甲○○為達索取工程之目
的，竟基於剝奪他人行動自由之概括犯意，而有下列犯行：（一
）於九十一年七月間某日，以電話通知簡滄茂，要其前往南投市
○○里○○路九十四號「全冠生物環保科技有限公司」（下稱全
冠公司）洽談，簡滄茂於當日下午六時許抵達後，甲○○先令在
場年籍不詳之人將鐵門拉下，並稱：「不是還錢了就好，工程要
讓我作，否則讓你公務員無法做下去」等語，並脅迫其立具內容
為將提供工程予甲○○承作，否則賠償一切損失之承諾書，簡滄
茂因有多人在場，行動受控制，而心生畏懼，於書寫承諾書後，
始得離去，致其行動自由遭剝奪達二個小時。（二）同年八月二
十三日晚上十一時許，甲○○與戊○○、乙○○及其他年籍不詳
成年男子共七、八人，前往簡滄茂住處尋訪未果，經與簡滄茂聯
繫後，雙方約在南投縣南投市軍功橋全國加油站旁之「九九九Ｋ
ＴＶ」前廣場碰面，迨抵該廣場後，除毆打簡滄茂（傷害部分未
據告訴），甲○○更命在場二名年籍不詳之成年男子，持二把疑
似手槍之物（均未扣案），抵住簡滄茂之腰部，欲挾持上車，經
簡滄茂緊抓車門，且上開ＫＴＶ內，有人外出查看，甲○○始行
罷手，而妨害簡滄茂之行動自由未遂。（三）同年十月三日晚上
九時許，甲○○夥同其他年籍不詳之成年男子，通知簡滄茂至全
冠公司，簡滄茂抵達後，甲○○先命年籍不詳之成年男子將鐵門
拉下，再對簡滄茂稱：「八月二十三日那一天太便宜你了，應該
讓你斷一隻手及一隻腳」等語，並要簡滄茂迅即介紹工程，否則
不甘罷休，而限制簡滄茂行動達二小時，剝奪簡滄茂行動之自由
等情。因而撤銷第一審關於論處甲○○妨害自由罪刑部分之判決
，改判論甲○○以連續共同以非法方法，剝奪人之行動自由罪，
處有期徒刑玖月。並以公訴意旨略稱：被告甲○○、乙○○，丙
○○、戊○○、己○○及丁○○基於妨害自由及強制之共同犯意
聯絡，以替案外人葛天健夫婦討取債務為由，有下列犯行：（一
）於九十一年十一月四日，要求被害人方尚方前往全冠公司說明
，方尚方進入該址二樓後，丁○○在樓下把風，雖方尚方極力否
認積欠葛天健夫婦之債務，惟在場之甲○○、乙○○，張佩聖（
嗣更名為丙○○，以下稱丙○○）、戊○○、己○○，仍逼迫方
尚方簽寫本票及協議書，戊○○並向方尚方表示：「你還想出去
，今天不會放你走的」、「你不寫你就別想走」；甲○○則表示
：「你不寫不行，否則你在這裡坐三天三夜，我也陪你」各等語
，並輪流看管方尚方，以此非法方法剝奪方尚方之行動自由。方
尚方迫於無奈，只得依照丙○○擬妥之協議書抄寫，及簽發面額
一百五十萬元之本票一張後，於翌日凌晨一時三十五分，始得離
去，被剝奪自由長達九個多小時。（二）甲○○、戊○○與丙○
○復另基於妨害自由及強制之共同犯意聯絡，於同年月十九日上
午十時三十五分許，丙○○、戊○○見方尚方駕車行經南投縣南
投市○○○路○街八號之住處附近時，即開車擋住去路，丙○○
並要戊○○進入坐方尚方之右前座，強要方尚方將車開至全冠公
司，但方尚方拒絕，並將車開往南投縣南投市省訓團附近溪邊友
人趙世雄之農場，戊○○見方尚方不願聽從，即以電話召集甲○
○、丙○○前來，丙○○到後，手持大型修車扳手，作勢要打方
尚方，甲○○則抓住方尚方之腰際皮帶，欲帶入車內，經方尚方
掙脫後，甲○○再以手肘重擊方尚方之左臉頰（傷害部分未據告
訴），強拉上車，帶往全冠公司，甲○○復另行起意，恫以：「
今天你不把一百五十萬元處理好，我就打斷你的手腳」等語，致
其心生畏懼，並由丙○○、戊○○及一名綽號「小雨」（真實年
籍不詳）看管方尚方，以此非法方式，剝奪方尚方之行動自由。
嗣一名不詳姓名之女子撥打方尚方之手機，方尚方示意報警處理
後，由警方人員將方尚方護送帶回派出所。因認被告等六人涉有
刑法第三百零二條第一項妨害自由及甲○○並犯同法第三百零五
條之恐嚇罪嫌云云。經審理結果，認為不能證明被告等六人之該
部分犯罪，因而維持第一審諭知被告等六人此部分無罪之判決，
駁回檢察官在第二審之該部分上訴，固非無見。
惟查：（一）證據之取捨與事實之認定，固為事實審法院之職權
，惟如調查所得之證據，就待證事實之內容不相一致時，仍應依
經驗法則、論理法則定其取捨，並於判決理由內詳予說明其所得
心證之理由，方足為事實認定之依據。原判決雖說明：「本件爭
執之起因，即證人方尚方與證人葛天健之債權、債務關係，是否
如方尚方所述並未負債於葛天健，已非無疑。且就方尚方所述遭
被告甲○○、乙○○，丙○○、戊○○、己○○五人脅迫、拘禁
，因此簽下協議書、本票之情節，經核卷內均無任何事證，足以
佐證其指訴與事實相符，自不得僅憑其片面之指訴，即認被告甲
○○、丙○○、乙○○、戊○○、丁○○、己○○有其所述之行
為。」等旨（原判決第十頁第四至十一行）。惟葛天健於法務部
調查局南投縣調查站（下稱南投縣調查站）詢問時供以：「我有
委託甲○○向方尚方要前述款項……方尚方起初不承認有欠我錢
，在我提示前述存款單質押借據二張及方雪陸前述帳戶明細等資
料後，方尚方才承認還欠我錢，當場表示要回去再看資料確定後
再找我，我即回家，至於後來發生何事，我不清楚」「我當時不
知道甲○○等人有叫方尚方簽下一百五十萬元本票，但隔日甲○
○有告訴我已確認該債務……」等語（見九十二年度他字第八一
六號卷第八十四頁），參以卷附方尚方所立協議書記載：「本人
方尚方於八十三年一月十日向葛天健借款二百七十萬元整，今協
商方尚方應付一百五十萬元整，因方尚方認為款項尚有疑問，故
定於九十一年十二月五日以前，方尚方需提出相關資料以茲證明
詳細金額，如無法提出資料暫以一百五十萬元為準，再經協商日
洽商還款金額及日期，恐口無憑特立此據。附帶本票一張票號WG
00000000金額一百五十萬元整……」等情（見同卷第四十五頁）
。果依葛天健所述，方尚方僅與葛天健間有債權、債務關係，如
方尚方未曾遭受強暴或脅迫，何以其於葛天健當日催討債權甚急
時，仍一再堅決表示要回去查看資料確定後，才找葛天健協商，
就所積欠債務數額之多寡，並未鬆口，迨葛天健離去後，竟對於
並非債權人之甲○○讓步，同意以一百五十萬元為認定債務之基
準，且於葛天健並未要求之情況下，主動開具同面額之本票一紙
予甲○○，以示清償之誠意？本件實情是否如方尚方於南投縣調
查站詢問時指訴：「……我於（九十一年十一月四日）當日下午
四時到達後，已有葛天健夫婦、甲○○、張佩聖等人在場，我等
五人隨即到二樓的房間內，而由丁○○在樓下把風，上二樓後葛
天健夫婦當場指稱我有欠渠夫婦二百七十萬元，我極力否認，並
要渠拿出憑證……約於六時左右，我說我要回家吃飯，戊○○表
示：『你還想出去，今天不會放你走的』、讓我覺得很害怕。後
來由丙○○、戊○○二人看管我……後來乙○○、己○○有上二
樓來替換丙○○看管我……葛天健站起來向甲○○要求逼迫我簽
下一張面額一百五十萬元本票及協議書……葛天健說完就走，甲
○○等人即逼迫我簽本票及寫協議書，但是我拒絕寫，甲○○就
說：『你不寫不行，否則你在這裡坐三天三夜，我也陪你』，戊
○○說：『你不寫你就別想走』，約於凌晨一點多我當時已很累
……只好同意依張佩聖現場剛擬好的協議書，照抄一遍……」等
語（見同卷第三十三頁背面至三十四頁）？被告等六人於原審所
辯，能否謂與經驗法則無違？饒有研求之餘地，自有究明之必要
，原審未予調查，遽予採信被告等六人之供述，非惟有違經驗法
則，且就葛天健不利被告等六人之證述，究竟如何不足採取？並
未說明其心證理由，遽行判決，亦有判決理由不備之違法。（二
）客觀上為法院認定事實之證據雖已調查，而其內容未明瞭者，
即與未經調查無異，如遽行判決，仍屬應於審判期日調查之證據
而未予調查。原判決另謂：甲○○、戊○○與丙○○於九十一年
十一月十九日，妨害方尚方自由部分，固經方尚方於南投縣調查
站調查時指證歷歷，惟其所述各節，經核亦無人證、物證足以佐
證其所述為真等情（原判決第十頁第十二至十四行）。惟方尚方
於南投縣調查站調查時證以：伊於九十一年十一月十九日上午十
時三十五分許，駕車行經南投縣南投市○○○路○街八號之住處
附近時，戊○○、丙○○開車擋住去路，丙○○並要戊○○進入
伊右前座，逼迫將車開至全冠公司，但伊不同意，並將車開往南
投縣南投市省訓團附近溪邊友人趙世雄之農場，下車向趙世雄求
救，要求趙世雄驅離戊○○，戊○○即以電話邀集甲○○、丙○
○前來，丙○○到後，手持大型修車扳手，作勢要毆打，趙世雄
向前阻擋，被丙○○用扳手打了後背一下，甲○○過來抓住伊之
腰際皮帶，欲帶入車內，伊掙脫後，跑到趙世雄農場客廳，甲○
○追上後，再以手肘重擊伊左臉頰，強拉上車，帶往全冠公司（
見九十二年度他字第八一六號卷第三十五頁）；證人即當日前往
處理之員警黃勝潭於南投縣調查站調查時亦證以：九十一年十一
月十九日上午，伊接獲有人遭綁架之通報，前往全冠公司處理，
抵達時，經敲門十餘分鐘後，甲○○、戊○○、丙○○、乙○○
及丁○○才開門，伊發現方尚方坐在角落，因方尚方先走出來且
神情不對，員警陳松寬即詢問方某，方尚方才告知被甲○○等人
討債，並毆打各等語（見同卷第一００頁），又方尚方於同日前
往行政院衛生署南投醫院驗傷結果，其左側上唇挫傷、淤血、腫
漲一．五公分，並自訴頭暈、頭痛、左顳部挫傷等傷害，有該醫
院診斷證明書一份附卷可憑（見同卷第三十八頁）。苟上開證述
及診斷書所載無訛，方尚方至全冠公司時，有無被押持之情事，
趙世雄應有在場全程目擊，且方尚方似於員警黃勝潭前往盤查時
，即受有上開傷勢，如其係自願前往全冠公司協商債務之清償，
何以要對員警陳松寬言及曾遭甲○○逼債，並遭毆打等語？其實
情為何，既關係甲○○、戊○○及丙○○有無上述犯行之認定，
為發見真實及維護公平正義，自有依卷內資料詳加調查，釐清真
相之必要，原審未遑究明，遽行判決，亦有證據調查未盡之違法
。（三）原判決固認：被害人簡滄茂於調查站之之供述，雖屬傳
聞證據，然甲○○及其選任辯護人就上開供述之證據能力，於原
審審理程序時並不爭執，且於言詞辯論終結前並未聲明異議，自
有證據能力等情（原判決第四頁）。惟依卷附資料所示，甲○○
及其辯護人已於九十五年七月十九日具狀，及於原審九十五年八
月九日審理時一再主張被害人之警詢筆錄無證據能力（見原審卷
第九十四、一二七頁）。原判決上開說明，核與卷內資料不符，
於法尚有未洽。上訴意旨執以指摘，為有理由，應認原判決有撤
銷發回之原因。
據上論結，應依刑事訴訟法第三百九十七條、第四百零一條，判
決如主文。
中    華    民    國  九十八  年    五    月   十五   日
                      最高法院刑事第三庭
                          審判長法官  林  增  福
                                法官  張  清  埤
                                法官  陳  世  雄
                                法官  蔡  國  在
                                法官  邱  同  印
      本件正本證明與原本無異
                                      書  記  官
中    華    民    國  九十八  年    五    月  二十二  日
                                                   Ａ


司法院資訊處製作；財團法人民間司法改革基金會備份。
